【裁判字號】    98,交訴,251
【裁判日期】    990312
【裁判案由】    過失致死
【裁判全文】
臺灣板橋地方法院刑事判決             98年度交訴字第251號
公  訴  人  臺灣板橋地方法院檢察署檢察官
被      告  乙○○
選任辯護人  沈政雄律師
上列被告因過失致死案件，經檢察官提起公訴（98年度偵字第
3368、4706號），本院判決如下：
    主  文
乙○○無罪。
    理  由
一、公訴意旨略以：被告乙○○係臺北汽車客運股份有限公司大
    客車駕駛，為從事駕駛業務之人，於民國98年1 月14日14時
    55分許，駕駛車牌號碼446-FA號營業大客車，沿臺北縣永和
    市○○路往中和市方向行駛，行經臺北縣永和市○○路535
    之1 號前，本應注意汽車行駛時，駕駛人應注意車前狀況，
    並隨時採取必要之安全措施，而當時天候晴、日間自然光線
    、柏油路面乾燥、無缺陷及障礙物、視距良好，並無不能注
    意之情事，竟疏於注意前方車輛行駛之動態狀況，適有江佩
    芝騎乘車牌號碼526-DE R號重型機車沿臺北縣永和市○○路
    往永和市方向行駛，因不明原因人車倒地，自對向車道滑行
    跨越中央分向限制線而橫越車道，乙○○有相當反應時間，
    仍未煞車，致所駕前開營業大客車因而擦撞江佩芝所騎上揭
    倒地之重型機車，旋復輾壓江佩芝頭部，造成江佩芝因顱骨
    壓迫性骨折致中樞神經衰竭而當場死亡。因認被告乙○○所
    為，係涉犯刑法第276 條第2 項之業務過失致死罪嫌云云。
二、按犯罪事實應依證據認定之，無證據不得推定其犯罪事實。
    且檢察官就被告犯罪事實，應負舉證責任，並指出證明之方
    法。又不能證明被告犯罪者，應諭知無罪之判決，刑事訴訟
    法第154 條第2 項、第161 條第1 項、第301 條第1 項分別
    定有明文。所謂證據，係指足以認定被告確有犯罪行為之積
    極證據而言，該項證據自須適合於被告犯罪事實之認定，始
    得採為斷罪資料。苟積極證據不足為不利於被告事實之認定
    時，即應為有利於被告之認定，更不必有何有利之證據（參
    照最高法院29年上字第3105號、30年上字第816 號判例），
    又事實之認定，應憑證據，如未能發現相當證據，或證據不
    足以證明，自不能以推測或擬制之方法，以為裁判基礎（參
    照最高法院40年臺上字第86號判例），且為刑事訴訟法上證
    明之資料，無論其為直接證據或間接證據，均須達於通常一
    般之人均不致於有所懷疑，而得確信其為真實之程度，始得
    據為有罪之認定，若其關於被告是否犯罪之證明未能達此程
    度，而有合理性懷疑之存在，致使無從形成有罪之確信，根
    據「罪證有疑，利於被告」之證據法則，即不得遽為不利於
    被告之認定（最高法院76年臺上字第4986號判例參照）。
三、公訴意旨無非以被告乙○○之供述，佐證被告駕駛上開營業
    大客車，沿臺北縣永和市○○路往中和市方向行駛，於上開
    時間，行經上開地點，與被害人江佩芝騎乘之前揭機車發生
    交通事故之事實；以告訴人甲○○與目擊證人顏嘉惠、馬明
    輝之供述，佐證被害人騎乘上開機車沿臺北縣永和市○○路
    往永和市方向行駛，行經上開地點，與被告駕駛之前揭營業
    大客車發生交通事故之事實；以臺北縣政府警察局永和分局
    道路交通事故現場圖、道路交通事故調查報告表(一)(二)、談話
    紀錄表、肇事人自首情形紀錄表、車號查詢汽車、重型機車
    車籍等件各乙份、現場照片28張及肇事路段監視錄影翻拍照
    片9 張，佐證被告於上開時、地駕駛營業大客車，無不能注
    意之情事而與被害人所騎重型機車發生交通事故之事實；以
    臺北縣政府警察局永和分局98年3 月18日北縣警永偵字第
    0980 008371 號函附之現場勘查報告、臺灣省臺北縣區車輛
    行車事故鑑定委員會98年5 月8 日北縣鑑字第09 85180281
    號書函各乙份及行車紀錄器乙只，佐證被害人因不明原因人
    車倒地，自被告對向車道滑行跨越中央分向限制線而橫越車
    道，被告疏於注意前方車輛行駛之動態狀況，有相當反應時
    間，仍未煞車，致所駕營業大客車與被害人所騎重型機車擦
    撞後，旋復輾壓被害人頭部致死，而有過失（因被害人機車
    倒地後，留有刮地痕約6.5 公尺，詳現場勘查報告證物編號
    7 及相片15，且被告所駕營業大客車左前保險桿內側尚有擦
    撞被害人所騎機車右後照鏡邊緣之痕跡，詳現場勘查報告證
    物編號12、20及相片29、30、67、68、70，佐以被告時速未
    逾40公里之車速，堪認被告應有相當反應時間，卻疏未注意
    前方車輛行駛之動態狀況，及時閃煞，應有過失）之事實；
    以台灣板橋地方法院檢察署檢驗報告書及相驗屍體證明書，
    佐證被害人因車禍造成顱骨壓迫性骨折致中樞神經衰竭而當
    場死亡之事實；以該署98年5 月22日現場勘驗筆錄及照片10
    張，佐證事故地點各相關位置與距離，為其論據。惟訊據被
    告堅決否認有何業務過失犯行，辯稱：當時車禍發生時間未
    及1 秒，所以檢察官所稱伊有相當的反應時間，伊並不認同
    ，被害人忽然闖入伊的車道，由監視錄影畫面顯示，伊和前
    車有保持安全距離，可以佐證伊確實有注意車前狀況，事發
    突然，也不是伊所能注意的，當時伊是依照正常方式開車，
    當時伊車前都很正常，伊因為感覺公車的左前輪有撞到東西
    的感覺，所以伊就把方向盤往右打一點，這是一個閃避的反
    應，伊就要踩煞車，因為認為有事發生，伊的眼睛就朝左照
    後鏡看，看到有摩托車當時還緊貼在伊車子的左側，倒在地
    上往伊車子的左後方滑行，因為時間很快，伊正要踩煞車時
    ，後輪也已經輾過什麼物體，因為車上有乘客，伊也知道後
    輪有輾過物體，車禍已經造成，所以伊並沒有重踩煞車，以
    免造成車上乘客進一步的受傷，本件車禍伊能體諒被害人家
    屬的心情，但伊自己也很無奈、無辜，伊因為本案被停駛，
    迄今沒有收入等語。
四、本件爭點即為：被告於車禍當時是否有充分之反應時間以避
    免車禍發生。經查：
  (1)檢察官於起訴事實僅略稱被告「有相當反應時間」，而未敘
    明所稱「相當」時間為何；在理由中僅執：被害人機車倒地
    後，留有刮地痕約6.5 公尺，而被告所駕營業大客車左前保
    險桿內側尚有擦撞被害人所騎機車右後照鏡邊緣之痕跡，佐
    以被告時速未逾40公里之車速，堪認被告應有相當反應時間
    ，即認被告疏未注意前方車輛行駛之動態狀況，及時閃煞，
    應有過失云云，仍未說明「相當」時間之長短，已屬疏略。
    依卷附被告駕駛上開營業大客車內裝置之行車紀錄器所示車
    速紀錄，被告於車禍發生後停車前最末筆車速紀錄顯示約時
    速38公里（98年度相字第123 號偵查卷，第29頁），換算每
    秒行進約10.56 公尺（小數點後第三位以下四捨五入，下同
    ），而被害人機車顯係於倒地後始能造成刮地痕，依上揭刮
    地痕為6.5 公尺，即令依公訴意旨認為刮地痕之終點為碰撞
    地點，被告於6.5 公尺前即可察覺被害人機車倒地，亦即認
    為被害人倒地後即停留原地，不再前進觀之，被告僅有0.62
    秒之反應時間，是否能於此時間內將大客車完全停止，或為
    任何有效之閃避動作，即非無疑；實則被害人係由被告對向
    駛來，縱就被害人行車速度以時速20公里之低速估計，雙方
    接近之相對速度即為時速58公里，換算秒速為16.11 公尺，
    以6.5 公尺距離計算，兩車碰撞前僅有0.4 秒之時間，被告
    於自己車輛仍有向前慣性之同時，是否能如公訴意旨所稱及
    時煞車，更非無疑，是公訴意旨之舉證，即有未盡。
  (2)再依卷附上揭永和分局案現場勘查報告認為：依現場刮地痕
    由被害人原行駛車道向對向車道延伸，研判被害人駕駛機車
    於左側倒地後，車體持續滑行至對向車道，再依兩車刮擦痕
    、被告營業大客車採得之被害人組織碎屑研判，被害人機車
    倒地後，人車分離，機車右照後鏡與被告營業大客車左前輪
    前方擦撞，被害人旋即遭被告營業大客車依序自左前輪、左
    後輪輾壓頭部當場死亡，至被害人機車倒地原因無法研判等
    情（98年度偵字第4706號偵查卷，第39至42頁），佐以現場
    圖所示，被害人倒地位置距離上揭刮地痕起點為2.8 公尺，
    而刮地痕均在被告之對向車道，僅被害人躺臥被告遵行車道
    上（同前卷，第82頁），另參以現場監視畫面所示，標示14
    時56分41秒時，被害人尚自畫面右方向左方正常行駛，標示
    14時56分42秒時，被告營業大客車車頭出現於畫面左側向右
    行駛，被害人機車已然遭到遮蔽（同前卷，第123 至124 頁
    ），顯示車禍發生時間即在14時56分41秒至42秒間，而機車
    於該1 秒內倒地後側滑2.8 公尺，被害人即滑向對向車道而
    遭被告輾壓，若依上揭兩車相對速度為秒速16.11 公尺之估
    計值以觀，被告營業大客車於機車倒地0.17秒後即輾壓被害
    人，縱僅論以被告單方車速為秒速10.56 公尺，被告仍僅有
    0.27秒之反應時間，此與目擊證人顏家慧證稱：被害人機車
    前輪卡到同向另一部汽車後輪，被害人就摔倒，人就飛出去
    倒躺在雙黃線附近，被告的大車馬上就壓過去等情（同前卷
    ，第141 頁）、證人馬明輝供述稱：當時看被害人駕駛機車
    行駛在對向車道往永和方向之雙黃線上，後來突然向被告營
    業大客車摔倒，其後伊因視線遭阻隔而未看到後續情形等情
    （同前相字卷，第28頁）均無扞格。依本院卷附汽車煞車距
    離行車速度及道路摩擦係數對照表（雙方當事人均同意作為
    證據）以觀，一般人煞車反應時間為0.75秒，於時速35公里
    以上時，反應時間行駛之距離已達7.1 公尺以上，煞車距離
    至少再需5.6 公尺以上，堪認被告辯稱本難以預見被害人突
    然由對向車道倒地，越過雙黃線進入自己遵行車道，即令能
    及時察覺被害人倒地，並因慣性向被告駕駛之營業大客車接
    近，仍難於此時間內將大客車完全停止，或為任何有效之閃
    避動作等語，應屬可信。
  (3)至檢方所提出之告訴人甲○○陳述，係表示告訴人自己之意
    見；臺灣省臺北縣區車輛行車事故鑑定委員會98年5 月8日
    北縣鑑字第0985180281號書函則表示因資料不足而無法鑑定
    ；至其餘證據則僅證明本案發生車禍經過、被害人因而死亡
    等節，均無從據以認定被告具有過失，附此指明。
五、綜據前述，檢察官僅泛稱被告「有相當反應時間」而起訴被
    告有過失致死犯嫌，然尚難認被告有充足反應時間，業如前
    述，檢察官所舉積極證據，尚無從超越合理懷疑，是被告所
    辯無從及時反應進行閃避或煞停，並非絕無可信，此外復查
    無其他積極證據足資證明被告有能注意而不注意之過失犯行
    ，自屬不能證明被告犯罪，既無從為被告有罪之確信，揆諸
    前開說明，自應為被告無罪之諭知。
據上論斷，應依刑事訴訟法第301條第1項，判決如主文。
本件經檢察官楊承翰到庭執行職務。
中    華    民    國    99    年    3     月    12    日
                  交通法庭  審判長法  官  王屏夏
                                  法  官  蘇揚旭
                                  法  官  王偉光
以上正本證明與原本無異
如不服本判決應於送達後10日內向本院提出上訴狀
                                  書記官  陳宥伶
中    華    民    國    99    年    3     月    15    日

司法院資訊處製作；財團法人民間司法改革基金會備份。
